臺灣彰化地方法院民事判決　93年度重訴字第19號
原　　　告　亥○○即張富之承.
　　　　　　戌○○即張富之承.
　　　　　　天○○即張富之承.
　　　　　　乙○○
　　　　　　丙○○
　　　　　　丁○○
　　　　　　丑○○
　　　　　　黃○○
　　　　　　戊○○
　　　　　　宇○○
　　　　　　宙○○
　　　　　　Ａ○○
　　　　　　壬○○
　　　　　　子○○
　　　　　　玄○○
　　　　　　Ｆ○○
　　　　　　甲○○
　　　　　　Ｇ○○
　　　　　　癸○○
　　　　　　Ｄ○○
　　　　　　卯○
　　　　　　辰○○
　　　　　　午○○
　　　　　　庚○○
　　　　　　辛○○
　　　　　　己○○
　　　　　　酉○○
　　　　　　地○○
　　　　　　申○○
　　　　　　Ｅ○○
　　　　　　Ｂ○○
　　　　　　　　　　　　樓19.
　　　　　　Ｃ○○
　　　　　　Ｈ○○
　　　　　　巳○○即張水生之.
　　　　　　未○○即張水生之.
共　　　同
訴訟代理人　涂芳田律師
被　　　告　寅○○
訴訟代理人　陳振吉律師
複代理人　　Ｉ○○
上列當事人間請求損害賠償事件，經刑事庭移送前來（92年度附
民字第114號）本院於民國94年9月30日言詞辯論終結，判決如下
：
    主  文
原告之訴駁回。
訴訟費用由原告負擔。
    事實及理由
一、按訴狀送達後，原告不得將原訴變更，但請求之基礎事實同
    一，或減縮應受判決事項之聲明者，不在此限。民事訴訟法
    第255條第1項第2、3款定有明文。原告起訴主張依據侵權行
    為法律關係，請求被告應給付祭祀公業張孔彭全體派下員新
    台幣（下同）14,451,640元及自起訴狀繕本送達翌日起至清
    償日止，按年利率百分之五計算之利息，嗣將訴訟標的變更
    為民法第544條，併減縮請求為2,000,000元及自起訴狀繕本
    送達翌日起至清償日止，按年利率百分之五計算之利息，合
    於上開規定，故原告之聲明減縮及變更訴訟標的，於法有據
    。另查原告張富、張水生分別於訴訟繫屬中死亡，由張富之
    長子亥○○、次子戌　○○、三子天○○，張水生之長子巳
    ○○、次子未○○聲明承受訴訟，且提出張富、張水生及其
    男系繼承人之戶籍謄本、系統表為證，復為被告所不爭執，
    故聲明承受訴訟，亦屬合法，核先敘明。
二、原告主張：被告寅○○為祭祀公業張孔彭之管理人，祭祀公
    業所有坐落彰化縣員林鎮○○段八六地號、八七地號土地兩
　　筆，原佃農林旦勇在87年10月28日經鈞院87年度重訴字第
    165號判決敗訴，應將上開土地交還祭祀公業，詎被告卻於
    判決前一日即10月27日未經派下員同意，即逕自與林旦勇和
    解，同意交付兩百萬元予林旦勇，被告所為已損害祭祀公業
    全體派下員，被告受任期間故意損害派下員之財產權益，應
    對全體派下員負損害賠償責任，本祭祀公業僅由派下員大會
    選任管理人一人即被告，並未設立「管理委員會　」，且未
    授權管理人設立「管理委員會」，不論管理人邀請各房兩位
    派下員擔任「連絡人」或所謂「管理委員」，渠等僅供管理
    人諮商，並不具有「決議權」，被告以87年10月2日由張椿
    堂等五人簽署之協議書，主張其支付佃農林旦勇2,000,000
    元，已獲派下員授權同意乙節，顯然依法不合。是對被告起
    訴請求損害賠償並無當事人不適格之問題，依民法第821條
    共有人對於第三人，得就共有物之全部為本於所有權之請求
    ，回復共有物之請求得為共有人全體之利益為之，以及同法
    第831條準用之規定，祭祀公業之財產為公同共有之性質，
    原告等人為派下員，自得準用上開規定，請求被告將2,000,
    000元返還予全體派下員即祭祀公業；被告雖質疑原告地○
    ○、張瑋俊、張水生、張富之派下員身分，然地○○與原告
    申○○為親兄弟，張水生與地○○同祖父，申○○既有派下
    權，同為兄弟之地○○當然有派下權。張水生、申○○、地
    ○○均為祭祀公業張孔彭設立人之後代男系子孫，難謂其無
    派下權。又被告於九十三年六月十二日召開派下員大會時，
    即同列張富、張水生、地○○、張瑋俊均列為派下員，且表
    明如有不實願負法律責任，何以先前承認渠等為派下員，之
    後又予以否認？是否期間張富等人曾發生喪失派下權之情事
    ，否則，被告要難空口否認上開原告等人為派下員之事實。
    爰依民法第544條請求被告應對全體派下員為損害賠償，請
    求被告給付祭祀公業張孔彭全體派下員2,000,000元及自起
    訴狀繕本送達翌日起至清償日止，按年利率百分之五計算之
    利息等語。
三、被告辯稱：祭祀公業張孔彭原無祭祀公業之組織，嗣派下員
    乃成立祭祀公業張孔彭，而依文獻之記錄，派下員目前至少
    有八十七人，依目前祭祀公業張孔彭已依法設立管理人，即
    第一任管理人為張溪忠，第二任管理人為被告寅○○，祭祀
    公業張孔彭之管理人迄今並未改選，代表祭祀公業張孔彭擔
    任為原告之訴訟主體為訴訟行為，並無法由派下員中之一人
    或數人基於原告之地位為訴訟行為，有當事人適不適格之情
    形，除非該祭祀公業張孔彭全體確有授權原告就本件爭執提
    起訴訟即已經全體派下員之同意，否則原告並無本件訴訟實
    施權能，本件原告提起本件訴訟，顯然欠缺民事訴訟法第47
    條所謂「為訴訟所必要之允許」，本件原告欠缺提起本件訴
    訟之訴訟實施權能，亦屬欠缺訴訟標的之法律關係之要件，
    應予駁回。另依彰化縣員林公所於93年3月23日之祭祀公業
    「張孔彭」之派下員名冊資料所示，其中原告「地○○」、
    「Ｇ○○」、「張富」等人並未於前揭函文中，該原告「地
    ○○」、「Ｇ○○」、「張富」等人並不具原告資格，依法
    應予駁回。查祭祀公業張孔彭名下所有之財產甚多，庶務甚
    雜，為處理祭祀公業之庶務及財產之順遂起見，乃由祭祀公
    業張孔彭派下員大會於81年12月間就祭祀公業所遺四大房中
    ，按每房推舉二人，合計八人為派下員代表，作為祭祀公業
    處理相關庶務及財產之派下員代表，此八名代表分別為第一
    大房二名代表：張銀英、張椿堂；第二大房二名代表：庚○
    ○、丑○○；第三大房二名代表：張富、丙○○；第四大房
    二名代表：張水生、張憲文，合計八人，作為祭祀公業張孔
    彭之派下員代表，以供管理人諮詢、決議之代表機制，被告
    係遵守八人為派下員代表，作為祭祀公業處理相關庶務及財
    產之議決，關於祭祀公業張孔彭所有坐落於彰化縣員林鎮○
    ○段第八十六、八十七等地號土地，即因彰化縣政府辦理東
    西向快速道路漢寶至草屯線徵收工程所需用地所，因其上涉
    有三七五租賃契約，嗣派下員代表為順利解決租佃爭議事件
    ，乃決議與承租人林旦勇達成以祭祀公業支付2,000,000元
    和解，又因彼時公業並無其他資金可得支應，故由前開八人
    代表同意先向彰化縣員林鎮農會借款2,000,000元，俾先交
    付予承租人林旦勇，祭祀公業與佃農林旦勇達成和解，係於
    87年10月27日，而祭祀公業與林旦勇間訴訟，承審法院係於
    87年10月28日作成民事判決，書記官於87年11月11日始作成
    文書，待前開民事判決送達於祭祀公業，最快亦遲至87年11
    月14、15日以後，則原告指摘被告於87年11月1日派下員大
    會時，已知判決結果云云，實屬無稽，而悖於事實，而達成
    和解之決定，係經每房代表八人之開會決議結果，此早於87
    年10月2日之時，即由有經每房代表八人之開會決議結果所
    作成之協議書可稽，祭祀公業張孔彭派下員於87年11月1日
    召集派下員大會時，已由被告將祭祀公業張孔彭與林旦勇達
    成者和解事宜之始末為詳實報告，且業由張憲文報告與林旦
    勇達成和解之始末，派下員子孫與原告等大部分均在場，未
    曾表示反對之意見，已然同意追認，被告自始即無背信之主
    觀不法犯意存在，當初所作成決議之八人代表，其中包括原
    告丑○○、丙○○及庚○○，原告丑○○、丙○○及庚○○
    豈能自己作成決議，要求被告寅○○與案外人林旦勇達成和
    解之決議後，於事後再主張對於被告寅○○追訴其有無背信
    之情事？如被告被訴構成侵權行為，則丙○○、丑○○、庚
    ○○同受祭祀公業張孔彭派下員之委任擔任派下員代表代表
    ，亦將與被告構成共同侵權行為，爰依民事訴訟法第65條規
    定，將訴訟告知於受告知人丙○○、丑○○、庚○○，併聲
    明求為判決駁回原告之訴等語。
四、兩造不爭執之事實：
  1.被告寅○○自82年9月25日起接任祭祀公業張孔彭之管理人
    職務，迄今管理人仍未改選。
　2.關於祭祀公業張孔彭所有坐落於彰化縣員林鎮○○段第八十
    六、八十七等地號土地由佃農林旦勇承租之租佃爭議，被告
    以祭祀公業管理人身分申請調解、調處不成立而移送法院審
    理，經本院87年度重訴字165號租佃爭議事件審理後，於87
    年10月28日判決林旦勇應將上開土地交還寅○○即祭祀公業
    張孔彭管理人。
　3.被告寅○○於87年10月27日與林旦勇達成和解，由祭祀公業
    交付2,000,000元予林旦勇作為租約註銷之補償，並於同日
    交付面額2,000,000元之支票予林旦勇。
  4.被告所涉刑事案件部分，經台灣高等法院台中分院93年度上
    易字第266號判決確定。
五、按台灣之祭祀公業，不過為某死亡者後裔公同共有祀產之總
    稱，尚難認為有多數人組織之團體名義，無權利能力，亦不
    屬「非法人之團體」，而無當事人能力。台灣之祭祀公業既
    無當事人能力，故關於祭祀公業之訴訟，應由其派下全體起
    訴或被訴，但設有管理人者，得以該管理人名義起訴或被訴
    （最高法院74年台上字第1359號判例可資參照），則祭祀公
    業原則上仍須以派下全體起訴或被訴。經查：坐落於彰化縣
    員林鎮○○段第八十六、八十七地號土地為祭祀公業張孔彭
    所有，原與佃農林旦勇間有耕地三七五租約之關係，被告寅
    ○○基於祭祀公業張孔彭管理人身分，於87年10月27日與林
    旦勇達成和解，由祭祀公業交付2,000,000元予林旦勇作為
    租約註銷之補償等事實，既為兩造所不爭，則縱認被告所為
    已損害祭祀公業全體派下員之財產權益，而應對全體派下員
    負損害賠償責任，其受害者應為公業派下全體公同共有人，
    ，而非僅原告。次查祭祀公業張孔彭之派下全體至少有八十
    三人一節，有彰化縣員林鎮公所函附之派下員名冊可稽，而
    原告僅為三十五人，顯非派下全體起訴，原告未得其他派下
    之同意，而竟獨自起訴請求損害賠償，揆諸前揭說明，自屬
    不合。對此，原告雖又主張依民法第821條共有人對於第三
    人，得就共有物之全部為本於所有權之請求，回復共有物之
    請求得為共有人全體之利益為之，以及同法第831條準用之
    規定，祭祀公業之財產為公同共有之性質，原告等人為派下
    員，自得準用上開規定，請求被告將2,000,000元返還予全
    體派下員即祭祀公業等語。惟按「各共有人對於第三人，得
    就共有物之全部為本於所有權之請求。但回復共有物之請求
    ，僅得為共有人全體之利益為之。」，「本節規定，於所有
    權以外之財產權，由數人共有或公同共有者準用之。」，民
    法第821、831條固分別定有明文，然此規定僅適用於分別共
    有之情形，而祭祀公業係為祭祀祖先之目的而設立，其財產
    為全體派下之公同共有，公業之派下，並無確定的應有部分
    ，因此祭祀公業之財產如為他人所侵奪或損害，派下之一部
    仍不得援引上開規定為祭祀公業提起回復共有物訴訟，而應
    依民法第八百二十八條第二項：「除法律或契約另有規定外
    ，非得公同共有人全體之同意，不得為之。」之規定，行使
    權利。茲原告三十五人並非該祭祀公業派下全體，原告提起
    本訴，其當事人之適格即有欠缺，此一當事人適格問題，經
    爭點整理且經本院令原告為陳述後，原告主張依民法第821
    、831條而為請求，仍未將派下全體列為當事人，其當事人
    顯不適格。故依原告所訴之事實，在法律上顯無理由，應以
    判決駁回之。
六、兩造其餘攻擊防禦方法因與本件判斷不生影響，爰不逐一論
    述，附此敘明。
據上論結，本件原告之訴為無理由，依民事訴訟法第249條第2項
、第78條，判決如主文。
中　　華　　民　　國　　94　　年　　10　　月　　14　　日
                  民事第一庭法　官　陳弘仁
以上正本係照原本作成。
如對判決上訴，應於判決送達後20日內向本院提出上訴狀。
中　　華　　民　　國　　94　　年　　10　　月　　14　　日
                      　    書記官　王宣雄
